【裁判字號】    97,訴,2128
【裁判日期】    980421
【裁判案由】    塗銷所有權移轉登記   等
【裁判全文】
臺灣高雄地方法院民事判決             97年度訴字第2128號
 原      告  中國信託商業銀行股份有限公司
 法定代理人  庚○○
 訴訟代理人  己○○
             戊○○
 被      告  丙○○
             乙○○
 上  二  人
 訴訟代理人  黃振銘律師
 複代理人    丁○○
                         之1.
上列當事人間塗銷所有權移轉登記事件，本院於民國98年4 月7
日言詞辯論終結，判決如下：
      主      文
被告丙○○、乙○○間就附表所示不動產所為移轉登記之無償債
權行為及物權行為，應予撤銷。
被告乙○○就上開不動產以贈與為原因，於民國九十一年九月二
十五日所為所有權移轉登記應予塗銷。
訴訟費用由被告負擔。
      事實及理由
一、原告主張：被告丙○○前擔任訴外人黃鳳梅向原告借款新台
    幣 (下同)2,040,000 元 之連帶保證人，嗣因黃鳳梅僅繳款
    至91年6 月21日即未再依約繳款，經原告聲請本院91年執字
    第44621 號執行拍賣黃鳳梅之不動產一部受償後，尚欠778,
    790 元及自92年10月7 日起算之利息違約金未為清償，原告
    訴請清償借款經台灣台北地方法院92年訴字第5649號民事判
    決勝訴確定；丙○○於91年9 月25日將其所有坐落高雄縣仁
    武鄉○○段1193號土地及其上建號519 號即門牌號碼高雄縣
    仁武鄉○○○路28巷12號房屋 (所有權全部)（ 下稱系爭房
    地），以贈與為由移轉登記予其妻乙○○。而丙○○除系爭
    房地外，並無其他財產可供清償，丙○○、乙○○所為已害
    及原告債權；又原告係於97年8 月間始知悉上情，自得訴請
    撤銷該贈與及移轉登記行為，並請求乙○○塗銷移轉登記。
    爰依民法第244 條第1 項、第4 項規定提起本訴。並聲明：
    (一)被告丙○○、乙○○間應就系爭房地所為之贈與及移轉登
    記行為予以撤銷。(二)乙○○應將系爭房地所有權之移轉登記
    塗銷。
二、被告之答辯：
  (一)丙○○則以：系爭房地係訴外人即乙○○父親江先長所購買
    而贈與乙○○，而暫時借用丙○○之名義登記，嗣後丙○○
    乃以贈與方式登記與乙○○。又系爭房地於91年9 月25日即
    為移轉登記，迄今已6 年多，原告提起本件訴訟已逾1 年之
    除斥期間等語，資為抗辯，並聲明請求駁回原告之訴。
  (二)乙○○未到庭，亦未提出書狀作何聲明或陳述。
三、兩造爭執及不爭執事項：
  (一)不爭執部分：
    1.丙○○前擔任黃鳳梅向原告借款之連帶保證人，嗣因黃鳳
      梅未依約繳款，經原告聲請法院拍賣黃鳳梅之不動產後，
      尚有778,790 元，及自92年10月7 日起至清償日止，按年
      利率7%計算之利息暨違約金未清償。
    2.丙○○、乙○○於91年9 月13日就系爭房地訂立贈與契約
      ，丙○○將登記在其名下之系爭房地所有權，以贈與為原
      因移轉登記與乙○○，並於同年月25日辦畢所有權移轉登
      記。
    3.丙○○與乙○○為夫妻關係。
  (二)爭執部分：
    1.原告提起本件訴訟，是否已逾1年之除斥期間？
    2.被告間就系爭房地是否有借名登記情事？如無，其等間就
      系爭房地所為之贈與及移轉登記行為是否有害於原告之債
      權？
四、原告提起本件訴訟，是否已逾1年之除斥期間？
  (一)按「債務人所為之無償行為，有害及債權者，債權人得聲請
    法院撤銷之。債務人所為之有償行為，於行為時明知有損害
    於債權人之權利者，以受益人於受益時亦知其情事者為限，
    債權人得聲請法院撤銷之。債務人之行為非以財產為標的，
    或僅有害於以給付特定物為標的之債權者，不適用前二項之
    規定。債權人依第一項或第二項之規定聲請法院撤銷時，得
    並聲請命受益人或轉得人回復原狀。但轉得人於轉得時不知
    有撤銷原因者，不在此限。」「前條撤銷權，自債權人知有
    撤銷原因時起，一年間不行使，或自行為時起經過十年而消
    滅」。民法第244 條、第245條分別定有明文。
  (二)查原告於93年2 月12日取得丙○○上開民事確定判決時，因
    丙○○確於91年9 月25日已將系爭不動產移轉登記予乙○○
    ，而非丙○○財產之事實，均有判決書及系爭房地之登記謄
    本可參，故原告主張其縱持上開判決至國稅局查詢，亦無法
    發現系爭房地已遭移轉登記予乙○○之情事，應可認為真實
    ；而原告主張其於拍賣黃鳳梅之不動產部分受償後，因積欠
    之餘款並未受償，遲至97年8 月間以丙○○之戶籍地調閱地
    籍謄本後，始發現系爭房地所有權人均登記為乙○○，並由
    丙○○於91年9 月25日移轉登記以贈與為原因而贈與予乙○○，亦據提出相關謄本之聲請列印時間均為97年8 月為證，
    ，則原告主張於97年8 月始知悉有詐害行為得撤銷之原因，
    應屬合理而可認為真實。
  (三)按債權人知悉有撤銷原因，既為除斥期間之起算時點，則債
    權人須確實知悉債務人所為是有償抑或無償行為，及是否有
    害及債權，又如為有償行為，受益人是否亦知其情事等要件
    ，始可認為合於條文所規定之已知悉。本件原告既已陳明，
    係於97年8 月以丙○○之戶籍資料調閱系爭房地登記謄本，
    始發現債務人丙○○脫產之詐害行為而得為撤銷之原因，被
    告雖抗辯系爭房地之移轉登記逾6 年多，已逾除斥期間，原
    告不得再訴請撤銷等語；惟被告對於原告確實「知悉有撤銷
    原因起業已逾除斥期間」有利於己之事實存在，並未能舉證
    以實其說，顯難採信，是被告此部分抗辯並無可採。而原告
    既已提出相關登記謄本之申請期間均為97年8 月以證明其確
    遲於97年8 月間申請系爭房地登記謄本時方知詐害行為，應
    認原告主張較可採信。
五、被告間就系爭房地是否有借名登記情事？如無，其等間就系
    爭房地所為之贈與及移轉登記行為是否有害於原告之債權？
  (一)被告雖以系爭房地為乙○○之父甲○○購買並贈與予乙○○
    ，僅暫借用丙○○名義登記，自始非丙○○所有等語置辯；
    惟查，系爭房地之土地部分係丙○○自76年9 月7 日起即以
    買賣為原因而登記為所有權人、房屋部分則自77年4 月21日
    起辦理第一次登記為丙○○所有，迄至以贈與為原因而移轉
    登記為乙○○所有之91年9 月25日時止，均已逾14年之久，
    果有借名登記之情，以被告2 人為夫妻之情誼，既已近15年
    均未回復登記為乙○○名義所有，豈有恰於丙○○所擔任連
    帶保證債務之主債務人黃鳳梅已無力還款，保證責任已發生
    之後，始辦理移轉登記為乙○○所有，且登記之原因又記載
    贈與而非借名登記之塗銷，被告所為抗辯均與常情有違，已
    難認為係屬真實。
  (二)證人甲○○雖到庭證稱其確曾為乙○○購買位於八德二路之
    房地，並向農會貸款做為購屋款項，又購屋款中約有30至40
    萬元由其出資，其女即乙○○則出資約10至20萬元，然其甲○○所述乙○○係在後勁加工區工作，所得收入顯然有限，
    何以得自行出資近20萬元，證人之證詞已難信為真實；況系
    爭房地係在76年7 月14日始由丙○○與陳佳田購買及辦理房
    屋之第一次登記等情，亦有高雄縣仁武地政事務所98年1 月
    20 日 仁地所字第098000058667號函文所附之異動索引、土
    地建物登記聲請書、買賣契約書及公證書等為證，而被告所
    提甲○○向仁武鄉農會貸款之轉帳傳票、取款憑條之日期其
    中金額各20萬元、10萬元、10萬元之日期分別為75年6 月4
    日、75年6 月5 日、76年7 月8 日，第1 筆取款時期間亦與
    購買系爭房地之日期相差逾1 年，顯非為購買系爭房地所辦
    理之貸款，被告雖稱係用以支付購屋款，然未提出任何證據
    為證，亦難認為真實；況衡情如為甲○○出資用以購買系爭
    房地，何以不逕匯款或轉帳入出賣者指定之帳戶，而需以分
    批提領現金之方式支付；而證人甲○○為乙○○之父，所言
    亦不無偏頗之可能，依上所述，被告等人此部分抗辯亦無足
    採。
  (三)被告雖迭以實際出賣人為楊厚民，惟未提出任何證據以資證
    明，所言已難採信；而被告屢次以依其所使用系爭房屋內電
    話用話仍為楊厚民，聲請本院查詢楊厚民相關資料以供傳訊
    楊厚民，然系爭房屋既登記為丙○○之名義，被告如以登記
    所有權人名義聲請調閱楊厚民資料應無遭拒之可能，又經本
    院數次通知被告曾提出聲請而遭拒紀之證明，被告均未提出
    ，足認被告僅以此為延滯訴訟之方式；況系爭房屋自始77年
    4 月21日第一次登記即為丙○○名義之事實為兩造所不爭執
    ，如丙○○與所稱楊厚民者無任何親誼關係，何以自始不以
    丙○○或乙○○名義申請電話使用，而迄今已逾14年仍使用
    以楊厚民名義申請之電話而未曾變更，益證被告所述無法通
    知或自行帶同或提出楊厚民之相關資料以供傳訊之詞，僅在
    延滯訴訟；況被告亦未能出任何系爭房地確由楊厚民出賣予
    被告之證明，所為抗辯並無理由，是本院認無再傳訊楊厚民
    到庭之必要，併為明。
  (四)綜上，被告既未能證明系爭房有借名登記之事實，自應認為
    系爭房地確為丙○○所有，而丙○○擔任黃鳳梅向原告借款
    之連帶保證人，黃鳳梅僅繳款至91年6 月21日止即未再依約
    繳款，於遭原告聲請法院拍賣其不動產後，尚有778,790 元
    及自92年10月7 日起自之約定利息暨違約金未清償等事實，
    均為兩造所不爭執，而丙○○除系爭房地外，並無其他任何
    財產資料，亦有本院查詢之稅務電子闡門財產所得調件明細
    表可參，另主債務人黃鳳梅亦無任何財產資料，亦有原告所
    提之財產歸屬資料清單足證 (卷第191 頁)； 是丙○○於91
    年9 月25日將系爭房地無償贈與乙○○之行為，確有害及原
    告債權，依首揭規定，原告訴請撤銷被告間就系爭房地所為
    贈與之債權行為及移轉所有權之物權行為，並請求乙○○塗
    銷系爭房地之所有權移轉登記，自屬有據。
六、綜上所述，原告本於民法第244 條第1 項及第4 項前段之規
    定，請求撤銷被告間就系爭房地所為之贈與行為與所有權移
    轉行為，及乙○○應將系爭房地之所有權移轉登記予以塗銷
    ，均有理由，應予准許。
七、本件事證已臻明確，兩造其餘之攻擊防禦方法及所提之證據
    ，經審酌後認均不影嚮判決之結果，爰不一一論述。
八、據上論結：本件原告之訴為有理由，爰依民事訴訟法第78條
    、第85條第1項，判決如主文。
中    華    民    國    98    年    4     月    21    日
                  民事第四庭    法  官  林玉心
正本係照原本作成。
如對本判決上訴，須於判決送達後20日內向本院提出上訴狀並表
明上訴理由，如於本判決宣示後送達前提起上訴者，應於判決送
達後10日內補提上訴理由書（須附繕本）。
中    華    民    國    98    年    4     月    21    日
                                書記官  卓榮杰
附表
┌─┬─────────────────────┬─┬──────┬────────────┐
│編│      土    地      座      落            │地│面        積│權  利  範  圍          │
│  ├───┬────┬───┬────────┤  ├──────┤                        │
│號│縣  市│鄉鎮區  ○  段  │  地        號  │目│  平方公尺  │                        │
│  ├───┼────┼───┼────────┼─┼──────┼────────────┤
│１│高雄縣│仁武鄉  │ 永和 │     1193       │建│    126.12  │ 全      部             │
│  │      │        │      │                │  │            │                        │
├─┼───┼────┴──┬┴──────┬─┴─┴───┬──┴────────┬───┤
│  │建  號│基  地  坐  落│建  物  門  牌│建 築 式 樣 主│建物樓層面積（平方公尺│權  利│
│編│      │              │              │要 建 築 材 料│）                    │範  圍│
│號│      │              │              │及 房 屋 層 數│                      │      │
│  ├───┼───────┼───────┼───────┼───────────┼───┤
│２│  519 │高雄縣仁武鄉永│高雄縣仁武鄉八│加強磚造2 層樓│第1 層面積54.87 平方公│全部  │
│  │      │和段1193號    │德二路28巷12號│              │尺; 第2 層面積53.31 平│      │
│  │      │              │              │              │方公尺; 總面積108.18平│      │
│  │      │              │              │              │方公尺                │      │
└─┴───┴───────┴───────┴───────┴───────────┴───┘


司法院資訊處製作；財團法人民間司法改革基金會備份。
